【裁判字號】    96,上更(一),388
【裁判日期】    980414
【裁判案由】    重傷害
【裁判全文】
臺灣高等法院臺中分院刑事判決     96年度上更(一)字第388號
上  訴  人  臺灣南投地方法院檢察署檢察官
上  訴  人
即  被  告  乙○○
指定辯護人  本院公設辯護人  丁○○
上列上訴人等因被告重傷害案件，不服臺灣南投地方法院94年度
訴字第485號中華民國95年3月28日第一審判決（起訴案號：臺灣
南投地方法院檢察署94年度偵字第1762號）提起上訴，判決後經
最高法院發回更審，本院判決如下：
    主  文
原判決撤銷。
乙○○連續傷害人之身體，因而致人於重傷，處有期徒刑壹年拾
月。緩刑伍年。
扣案木劍壹把沒收。
    事  實
一、乙○○、甲○○、甘新慶為鄰居關係，甲○○、甘新慶為兄
    弟關係。於民國（下同）94年2月22日23時許，乙○○所飼
    養之犬隻在甘新慶位在南投縣南投市○○路○段68巷24號住
    處前，與甘新慶所飼養之犬隻互咬。乙○○見狀，因無法將
    該2隻狗分開，隨即回南投縣南投市○○路○段68巷12號住處
    取出其所有之木劍1把，返回甘新慶前開住處前，以木劍揮
    打甘新慶所飼養之犬隻。甘新慶因犬隻互咬並咆叫，影響居
    家安寧，遂要求乙○○將其所飼養之狗帶回，雙方因而發生
    口角。乙○○與甘新慶並進而互毆（甘新慶傷害乙○○部分
    業經原審94年度易字第304號判決處有期徒刑4月、緩刑4 年
    確定），乙○○竟基於傷害他人身體之概括犯意，以木劍毆
    擊甘新慶背部，致甘新慶不支倒地（此部分未據告訴）；在
    場之甲○○見狀，立即抽取曬衣架錏管揮舞並出言嚇斥乙○○（甲○○傷害乙○○部分，亦經原審前開判決處有期徒刑
    3月、緩刑3年確定）阻止乙○○繼續毆打甘新慶，乙○○在
    客觀上可以預見以木劍擊打他人之頭部，如傷重造成被毆打
    者顱內大量出血，將會發生重減損眼精視能之重傷害之結果
    ，雖其主觀上未有重傷害之故意，仍基於同上傷害他人之概
    括犯意，復持木劍砍擊甲○○之頭部等處，致甲○○受有頭
    部外傷合併右側腦出血、左側頭皮撕裂傷、右腕挫傷、左腕
    挫傷、左橈骨骨折等傷害，而當場昏倒在地。甲○○之妻丙○聞聲，出外察看，見甲○○已倒地，乃出聲制止，乙○○
    復基於同上傷害之概括犯意，持木劍向丙○揮擊，擊中丙○
    右臉頰，致丙○受有右側下顎股骨折之傷害，嗣甘新慶持鐵
    管打落乙○○所持之木劍，甲○○、丙○始未再遭乙○○之
    攻擊。甲○○之上開傷害經治療後，目前仍留有情緒控制不
    佳、多話、持續頭痛、頭暈等頭部外傷後遺症，甚者因上開
    頭部傷害，導致兩眼左半邊視野缺損偏盲，兩眼視神經誘發
    電位嚴重異常，目前兩眼最佳矯正視力皆僅達0.1，而造成
    嚴重減損二目視能重傷害之結果。嗣後，該木劍一把經扣押
    在案。
二、案經甲○○、丙○分別訴請臺灣南投地方法院檢察署檢察官
    偵查起訴。
    理  由
壹、程序方面：
一、按法院或檢察官依刑事訴訟法第208條規定囑託醫院、學校
    或其他相當之機關、團體為鑑定時，祇須其以言詞或書面提
    出之鑑定報告，符合刑事訴訟法第206條第1項、第208條所
    規定之形式要件，即具有證據能力，此即屬於刑事訴訟法第
    159條第1項所稱「法律有規定」之特別情形（最高法院96年
    度台上字第6842號判決意旨參照）。本件經行政院衛生署草
    屯療養院鑑定告訴人甲○○之精神狀態，就鑑定結果所提出
    之行政院衛生署草屯療養院97年9月12 日草療精字第8119號
    精神鑑定報告書（見本院本審卷第76 至79頁），合於刑事
    訴訟法第206條第1項、第208條所規定之形式要件，自有證
    據能力。
二、按刑事訴訟法第159條之4規定，除前三條之情形外，下列文
    書亦得為證據：(1)除顯有不可信之情況外，公務員職務上製
    作之紀錄文書、證明文書。(2)除顯有不可信之情況外，從事
    業務之人於業務上或通常業務過程所須製作之紀錄文書、證
    明文書。(3)除前二款之情形外，其他於可信之特別情況下所
    製作之文書。本件卷附之有關告訴人甲○○、丙○所受傷害
    之行政院衛生署南投醫院乙種診斷證明書、臺中縣童綜合醫
    院（下稱童綜合醫院）訴訟診斷書，以及該院（97）童醫字
    第1201號函、（98）童醫字第0170號函，均為醫師所製作之
    有關其傷害之診斷證明書，固屬被告以外之人於審判外之書
    面陳述，然此係告訴人甲○○、丙○於94年2月2日受傷後，
    為醫治所受之傷害，前往醫院就醫接受治療，由醫師本於其
    專業知識為其進行醫療行為後，於此業務上而製作前述診斷
    證明書，具有相當之中立性，且對告訴人甲○○、丙○因此
    所受重傷害之待證事項均具有相當關聯性，並無顯不可信之
    情況，依刑事訴訟法第159條之4第2款規定，自有證據能力
    。
貳、實體方面：
一、訊據上訴人即被告乙○○（下稱被告）對其於上開時地因養
    狗糾紛，不滿甘新慶之態度，遂持木劍攻擊告訴人甲○○、
    丙○，致甲○○、丙○受傷之事實固坦白承認，惟矢口否認
    有重傷害犯行，辯稱：當時是互毆，雙方都有受傷，甲○○
    所受的傷，經治療後應已恢復正常，因為其日常言行均與以
    前一樣，是甲○○之傷害並非重傷害云云。經查：
  (一)上揭事實，業據告訴人甲○○、丙○於本審結證在卷，核與
    證人甘新慶於偵查中證稱：「當時乙○○的狗和我的狗在我
    家門前對咬，乙○○沒有辦法分開狗，就回家拿1把木劍過
    來，打我的狗，我就叫乙○○將他的狗牽回去，乙○○就拿
    木劍打我，我就跌倒，我哥哥甲○○見狀，就過來要保護我
    ，結果被乙○○打到，甲○○就跌倒在地，這時乙○○又拿
    木劍朝甲○○的頭打下去，丙○聽到聲音出來看，乙○○又
    拿木劍打丙○」等情（見他字第277號偵查卷第17頁）相符
    合，足見被告確有以木劍朝告訴人甲○○之頭部等處毆打甚
    明，復有木劍1把扣案可資佐證。又告訴人甲○○確受有頭
    部外傷合併右側腦出血、左側頭皮撕裂傷、右腕挫傷、左腕
    挫傷、左橈骨骨折，以及因腦傷致兩眼左半邊視野缺損偏盲
    ，兩眼視神經誘發電位嚴重異常等傷害；丙○則受有右側下
    顎股骨折之傷害，有行政院衛生署南投醫院94年3月15日乙
    種診斷證明書、童綜合醫院94年3月8日訴訟診斷書各2紙（
    見94年度他字第277號卷第6至9頁），以及童綜合醫院病歷
    資料各1 份（見原審卷第18頁至第56頁）、童綜合醫院98年
    2月17日（98）童醫字第0170號函及相關病歷影本（見本院
    本審卷第15 8至161頁）在卷可稽。
  (二)告訴人甲○○遭被告以目前砍擊後，確受有頭部外傷合併右
    側腦出血、左側頭皮撕裂傷、右腕挫傷、左腕挫傷、左橈骨
    骨折等傷害，已如上述，且因上開頭部受創，而致兩眼視力
    減損。且於本審函查童綜合醫院有關告訴人甲○○視神經病
    變之情形，函覆結果為：「甲○○只於眼科門診追蹤2次，
    根據94年7月23日視神經誘發電位報告顯示兩眼視神經電位
    並未遲延，但波形較為平緩（尤其以左眼較為明顯），雖尚
    不足以構成視神經病變確立診斷，但腦外傷及腦內組織受損
    有可能造成視神經傳導受損，以致電位傳導波較小，波形較
    平緩。建議病人可於門診在追蹤視野及視神經誘發電位，確
    立是否造成視神經永久損傷」，有童綜合醫院97年9月25 日
    （97）童醫字第1201號函可參（見本審卷第126、127頁）。
    嗣後本審再函請告訴人甲○○前往童綜合醫院眼科門診為鑑
    定檢查，其鑑定檢查結果為：「病人甲○○因腦傷，導致兩
    眼左半邊視野缺損偏盲，兩眼視神經誘發電位也嚴重異常，
    目前兩眼最佳矯正視力皆僅達零點壹」，亦有童綜合醫院98
    年2月17日（98）童醫字第0170號函可參（見本院本審卷第
    158頁）。顯見本件劍擊傷害，被告雖無使人重傷之故意，
    然已致甲○○嚴重減損二目視能之重傷害結果。
  (三)告訴人甲○○確受有頭部外傷合併右側腦出血、左側頭皮撕
    裂傷、右腕挫傷、左腕挫傷、左橈骨骨折等傷害，已如上述
    。其於94年4月30日至童綜合醫院回診追蹤時，呈現意識混
    沌、多話、易怒、不容易溝通之症狀，有童綜合醫院94年5
    月4日（94）童醫字第0453號函附於94年度他字第277號卷第
    23頁可按。再經本院函該院查詢告訴人病情，該院函覆稱告
    訴人目前之狀況為情緒控制不佳、多話、持續頭痛、頭暈、
    治療近1年（94年2月23日）仍未見改善，應是外傷後之後遺
    症，且屬難治之後遺症，有該醫院95年1月19日（95）童醫
    字第0088號函1紙附卷（本院前審卷第126頁）可參。然觀之
    告訴人甲○○在案發後於本院前審準備程序及審理時對訊問
    之事項（如年籍、住所等），回答時均與常人無異，於法庭
    之言行舉止亦屬正常。且本審函請經行政院衛生署草屯療養
    院鑑定告訴人甲○○之精神狀態，其鑑定結果為：「就鑑定
    所見甘員應仍有情緒控制不佳、多話的情形，甘員抱怨近年
    仍有持續頭痛、頭暈等不適，惟此乃主述症狀，無法由外在
    觀察。綜合以上所述甘員之過去生活史、疾病史、身體檢查
    、精神狀態檢查、腦波檢查與心理評估結果，本院認為其精
    神診斷為器質性腦病變。推估甘員對於外界事務之知覺理會
    與判斷作用，以及自由決定意思之能力，已較受傷前之程度
    減退，但應未達刑法第10條所列『其他於身體或健康有重大
    不治或難治』之傷害等」語，有該院97年9月12日草療精字
    第8119號精神鑑定報告書可參（見本審卷第76至79頁）。是
    告訴人甲○○此部分所受之傷勢，顯非對於人之身體或健康
    有重大影響而達於重傷之程度甚明。
  (四)按於個案中有關重傷害犯意之有無，應斟酌事發經過之相關
    事證，包括被害人受傷部分、行為人所用兇器及案發時之具
    體情況等一切情狀為斷；凡有重傷之故意而發生重傷之結果
    者，為重傷既遂罪，如僅發生傷害之結果者，則為重傷未遂
    罪（最高法院93年度台上字第3829號判決參照）。又按刑法
    第278條第1項使人受重傷罪之成立，除須行為人主觀上有使
    人受重傷害之故意外，客觀上亦必被害人已受重傷之結果者
    ，始足當之。本件被告於持木劍砍傷告訴人甲○○、丙○之
    時，究係基於普通傷害抑或重傷害之故意，非無審究之必要
    。然查，被告取出木劍之初衷，在於阻止並分開自己與甘新
    慶所飼養之犬隻互咬，因甲○○亦持鐵管揮舞，雙方始發生
    衝突，而且雙方本屬鄰居關係，素無仇隙，衡情不致於因一
    時細故，而萌生重傷之故意。何況，甲○○所受傷勢分佈於
    頭部、右腕、左腕、左橈骨等，並非集中於頭部，倘被告有
    重傷之故意，甲○○之傷勢理應集中於頭部四周，而非殃及
    兩腕，可見雙方衝突之際，被告實無重傷害之故意，被告未
    擇對方頭部集中揮擊，致甲○○受傷部位遍及頭部及雙手手
    腕，是被告辯稱並無重傷害之犯意等語，尚堪採信。至於，
    丙○所受之傷為右側下顎股骨折之傷害，有上開診斷證明書
    可證，是被害人所受之傷並非刑法第10條所規定之重傷，且
    其受傷之位置在右下顎，顯然被告係朝丙○頭部下方靠近肩
    部之處揮打丙○，亦難認被告係基於使丙○受重傷之故意而
    為之。
  (五)按刑法上之加重結果犯，係以行為人對於加重結果之發生，
    客觀上有預見之可能，能預見而不預見者為要件。此所謂「
    能預見」，係指客觀情形而言，與加害人本身主觀上有無預
    見之情形不同。然查本件告訴人甲○○所受傷勢分佈於頭部
    、右腕、左腕、左橈骨等，並非集中於頭部，則依當時案發
    情狀，被告主觀上當僅在傷害教訓告訴人甲○○，就其致重
    傷之結果，主觀上應係不能預見。再佐以頭部固為人最重要
    且脆弱之器官，而且木劍為木頭製品，且有相當重量，以之
    作為攻擊頭部之兇器，既具危險性，且易因頭部受創而造成
    視能毀敗之結果可能性，此為社會通常觀念所知之事，被告
    乙○○係成年人，自非不能預見，且被告以木劍砍擊告訴人
    甲○○之行為與告訴人甲○○二目視能嚴重減損之結果間，
    亦有相當因果關係。被告否認告訴人甲○○所受之傷為重傷
    害，無非卸責飾詞，委無可採。綜上所述，被告上開傷害犯
    行，事證明確，應依法論科。
二、按被告行為後，刑法及刑法施行法業於94年2月2日總統令公
    布修正，於95年7月1日施行（下稱新刑法，修正前刑法下稱
    舊刑法），參酌最高法院95年5月23日刑事庭第8次會議決議
    ，新刑法第2條第1項之規定，係規範行為後法律變更所生新
    舊法律比較適用之準據法，於新刑法施行後，應適用新刑法
    第2條第1項之規定，為「從舊從輕」之比較。另於比較時應
    就罪刑有關之共犯、未遂犯、想像競合犯、牽連犯、連續犯
    、結合犯，以及累犯加重、自首減輕暨其他法定加減原因（
    如身分加減）與加減比例等一切情形，本於統一性及整體性
    原則，綜其全部罪刑之結果而為比較。本案涉及法律變更之
    部分，比較如下：
  (一)被告之犯行，因行為後新法業已刪除連續犯之規定，此刪除
    雖非犯罪構成要件之變更，但顯已影響行為人刑罰之法律效
    果，自屬法律有變更，且依新法應各別多次論斷之結果（即
    數罪併罰），其刑度顯較修正前應依刑法第56條之規定以一
    連續傷害罪為重，經比較新舊法結果，應依刑法第2條第1項
    前段之規定，以被告行為時之規定較有利於被告，而適用修
    正施行前之刑法第56條規定，仍應適用舊法論以連續犯，較
    有利於被告。
  (二)又95年7月1日施行之刑法，關於緩刑宣告之要件已有修正，
    修正前、後之刑法雖有不同之規定，然刑法第2條第1項所謂
    之比較新舊法，應限於行為可罰性之法律規範發生變更時始
    有適用，對於非關乎可罰性的規定發生變更，如緩刑規定此
    種刑之宣告規範發生變更時，其適用關係必須以案件裁判時
    為準，並非以行為時為準，是有關緩刑部分之修正，自無庸
    比較新舊法，而直接適用裁判時之法律規定（最高法院95年
    第8次刑事庭會議決議參照）。
三、核被告所為，係犯刑法第277第2項後段傷害致重傷罪，及同
    條第1項之普通傷害罪。公訴人認被告傷害甲○○部分，係
    涉犯同法第278條第1項之重傷罪嫌；被告另傷害丙○部分，
    係涉犯同法第278條第3項、第1項重傷未遂罪嫌，均有誤會
    ，起訴法條尚有未洽，惟因公訴人所起訴之被告犯罪事實，
    與本院所認定之被告前開犯罪事實，基本社會事實同一，爰
    依刑事訴訟法第300條變更公訴人起訴之法條。被告傷害致
    重傷與普通傷害犯行，時間密接、犯罪構成要件相同，顯均
    係基於概括犯意反覆為之，為連續犯，應依修正前刑法第56
    條規定以一傷害致重傷罪論，並加重其刑。被告雖有上開傷
    害甲○○、丙○之行為，但其所造成之傷害，除被害人甲○○前開眼疾及後遺症外，其餘均已痊癒，而且本案事發原因
    在於養狗糾紛，雙方為鄰居關係，並無深仇大恨，被告犯後
    又已坦白犯行，並與被害人甲○○、丙○及甘新慶和解，賠
    償其等損害（參卷附和解書及南投郵局支票影本），足見其
    確有悔意，因一時失慮，誤觸刑章，若依刑法第277條第2項
    後段規定，處以法定最輕本刑有期徒刑3年，猶嫌過重，故
    依刑法第59條酌減其刑。至於被告雖辯稱：本件雙方發生互
    毆時，被告囑妻施樺桂向警方報案，故有南投分局半山派出
    所警員己○○到場處理，顯然被告係對對於未發覺之罪自首
    而受裁判云云。惟按自首以對於未發覺之罪投案而受裁判為
    要件，如案已發覺，則被告縱有投案陳述自己犯罪之事實，
    亦祇可謂為自白，不能認為自首（最高法院26年度上字第
    484 號判例參照）。本案警員己○○至現場處理時，雙方均
    有人坐在地上，伊請傷者儘速上救護車，當場並不知道誰動
    手打人，後來係自雙方家屬得知案情乙節，業據證人己○○
    於本院前審結證在卷，是以並無被告對於未發覺之罪投案而
    受裁判之情形，被告抗辯自首云云尚非可取。
四、原審認被告罪證明確，予以論罪科刑固非無見，惟查：被告
    傷害告訴人甲○○部分，係犯刑法第277條第2項後段傷害致
    重傷罪，原審就此認被告涉犯刑法第278條第3項、第1項重
    傷害未遂罪，即有未當；又被告傷害甲○○、丙○係出於概
    括犯意而為，為連續犯，原審認傷害丙○部分係另行起意，
    亦有未合。檢察官上訴意旨認被害人甲○○部分，被告所犯
    重傷害既遂罪，依上開理由說明，為無理由；被告上訴意旨
    認其行為屬普通傷害，未發生重傷害結果，及有自首事實，
    亦無理由。然原判決既有上開可議之處，自應由本院將原判
    決撤銷改判。爰審酌被告僅因養狗糾紛，致出手毆擊告訴人
    ，使告訴人等分別受到傷害，暨其犯罪之手段、告訴人等受
    傷程度、所生之危害，及犯後業與告訴人達成民事和解（參
    卷附和解書及南投郵局支票影本）、犯罪後大致承認犯行，
    態度尚稱良好等一切情狀，量處如主文第2項所示之刑。扣
    案之木劍1把係被告所有，且供其犯本罪所用之物，業據被
    告陳明在卷，爰依刑法第38條第1項第2款規定宣告沒收。又
    被告上開犯罪之時間雖於96年4月24日以前，惟既經本院量
    處有期徒刑1年10月，科刑逾1年6月，依中華民國96年罪犯
    減刑條例第3條第1項第15款之規定，自不予減刑。另被告前
    於81年間曾因違反麻醉藥品管理條例案件，經台灣士林地方
    法院判處有期徒刑5月，緩刑3年，嗣緩刑期滿，其緩刑宣告
    未經撤銷，其刑之宣告失其效力，有臺灣高等法院被告前案
    紀錄表在卷，此次因一時失慮，偶罹刑典，事後已坦承犯行
    ，深具悔意，經此刑之宣告後，應知警惕信無再犯之虞，本
    院因認暫不執行其刑為當，爰依刑法第74條第1項第1款規定
    ，併予宣告緩刑5年，用啟自新。
五、被告經合法傳喚無正當理由未到庭接受審判，爰不待其陳述
    ，逕行判決。
據上論斷，應依刑事訴訟法第371條、第369條第1項前段、第364
條、第299條第1項前段、第300條，刑法第2條第1項前段，第56
條（修正前）、第277條第2項後段、第59條、第38條第1項第2款
（修正前）、第74條第1項第1款，判決如主文。
本案經檢察官戊○○到庭執行職務。
中    華    民    國    98    年    4    月    14    日
            刑事第七庭   審判長法  官 林  榮  龍
                               法  官 鄭  永  玉
                               法  官 江  錫  麟
以上正本證明與原本無異。
如不服本判決應於收受送達後十日內向本院提出上訴書狀，其未
敘述上訴理由者，並得於提起上訴後十日內向本院補提理由書（
均須按他造當事人之人數附繕本）「切勿逕送上級法院」。
                               書記官 鄧  智  惠
中    華    民    國    98    年    4     月    14    日
附錄本案論罪科刑法條：
刑法第277條：
  傷害人之身體或健康者，處3年以下有期徒刑、拘役或1千元以
  下罰金。
  犯前項之罪因而致人於死者，處無期徒刑或7年以上有期徒刑
  ；致重傷者，處3年以上10年以下有期徒刑。


司法院資訊處製作；財團法人民間司法改革基金會備份。
